臺灣臺南地方法院民事判決
108年度訴字第883號
原      告  許文龍  
訴訟代理人  徐建光律師
複  代理人  黃昭雄律師
被      告  林怡瑱  

訴訟代理人  賴盈志律師
上列當事人間請求侵權行為損害賠償事件，本院於民國110年1月
26日言詞辯論終結，判決如下：
    主  文
原告之訴及假執行之聲請均駁回。
訴訟費用由原告負擔。
    事實及理由
壹、程序方面：
　　按訴狀送達後，原告不得將原訴變更或追加他訴，但擴張或
    減縮應受判決事項之聲明者，不在此限，民事訴訟法第255
    條第1項第3款定有明文。查本件原告起訴時原訴之聲明係請
    求「被告應給付原告新臺幣（下同）3,096,010元，及自起
    訴狀繕本送達翌日起至清償日止，按週年利率5％計算之利息
    」，嗣於訴狀送達被告後，具狀變更原訴之聲明為：「被告
    應給付原告3,396,070元，及其中3,096,010元自起訴狀繕本
    送達翌日起至清償日止，按週年利率5％計算之利息，暨其中
    300,060元自民事變更聲明暨準備書㈢狀繕本送達翌日起至清
    償日止，按週年利率5％計算之利息」（見本院卷㈠第555頁；
    本院卷㈡第27頁）。核原告所為係擴張應受判決事項之聲明
    ，與上開規定相符，應予准許。
貳、實體方面：　　
一、原告起訴主張：兩造原為夫妻，嗣因感情不睦而於民國104
    年7月9日離婚並各自生活，詎被告竟趁原告外出時，持原告
    房屋之鑰匙進入原告住屋處竊取原告放置於保險箱內之銀行
    存摺、印章、提款卡、文龍起重工程行（下稱原告工程行）
    之存摺、活存支票本、大小印章，並持原告工程行及原告個
    人之存摺、印章及提款卡，分別以提領、轉帳等方式，自原
    告工程行帳戶及原告帳戶內分別提領如附表一、二所示之金
    額，共達新臺幣（下同）合計3,272,120元（即附表一、二
    金額之加總）。復於兩造離婚後，利用訴外人即原告工程行
    客戶戴慈惠、呂素真、黃昤誼不知兩造已離婚之事實，向客
    戶誆稱工程付款可匯至被告之個人帳戶，而分別於附表三所
    示之時間向各該客戶收取123,950元據為己有，爰依侵權行
    為、不當得利之法律關係請求被告賠償或返還。並聲明：㈠
    被告應給付原告3,396,070元，及其中3,096,010元自起訴狀
    繕本送達翌日起至清償日止，按週年利率5％計算之利息，暨
    其中300,060元自民事變更聲明暨準備書㈢狀繕本送達翌日起
    至清償日止，按週年利率5％計算之利息。㈡願供擔保請准宣
    告假執行。
二、被告則以：被告自原告工程行帳戶及個人帳戶內所提領、轉
    帳如附表一、二所示之金額，及如附表三所示向客戶收取工
    程款之事，均是依被告所指示，處理原告工程行之業務，或
    係作為補償被告、抑或借款予訴外人呂秀儀、呂宗賢之款項
    ，亦包含購車贈與原告之費用等，伊並無未經被告同意，擅
    自提領如附表一、二所示之金額，亦無訛詐訴外人戴慈惠、
    呂素真、黃昤誼匯款如附表三所示之金額等語置辯。並聲明
    ：原告之訴駁回。
三、得心證之理由：
　㈠原告主張其工程行帳戶、個人帳戶內，於附表一、二所示之
    時間，遭人以如附表一、二所示之方式，提領「金額」欄內
    所示之款項，另訴外人戴慈惠、呂素真、黃昤誼亦於附表三
    所示之時間，匯款如附表三「金額」欄內所示之款項予被告
    之事實，業據其提出客戶歷史交易明細、匯款回條及收據等
    物為證（見本院卷第25頁至第91頁），而被告對此客觀事實
    並不加以爭執，堪信為真實。
　㈡按當事人主張有利於己之事實者，就其事實有舉證之責任，
    但法律別有規定，或依其情形顯失公平者，不在此限，民事
    訴訟法第277 條定有明文。又民事訴訟如係由原告主張權利
    者，應先由原告負舉證之責，若原告先不能舉證，以證實自
    己主張之事實為真實，則被告就其抗辯事實即令不能舉證，
    或其所舉證據尚有疵累，亦應駁回原告之請求（最高法院17
    年上字第917號判例參照）。次按因故意或過失，不法侵害
    他人之權利者，負損害賠償責任，故意以背於善良風俗之方
    法，加損害於他人者亦同；無法律上之原因而受利益，致他
    人受損害者，應返還其利益，民法第184 條第1 項前段、第
    179 條前段分別定有明文。準此，依民法第184 條第1 項前
    段規定，侵權行為之成立，須行為人因故意過失不法侵害他
    人權利，亦即行為人須具備歸責性、違法性，並不法行為與
    損害間有因果關係，始能成立，且主張侵權行為損害賠償請
    求權之人，對於侵權行為之成立要件應負舉證責任（最高法
    院100 年度台上字第328號判決參照）；又主張不當得利請
    求權存在之當事人，對於不當得利請求權之成立要件應負舉
    證責任，即應證明他方係無法律上之原因而受利益，致其受
    有損害，如受利益人係因其給付而得利時，所謂無法律上之
    原因，即指其給付欠缺給付之目的，故主張該項不當得利請
    求權存在之當事人，自應舉證證明其欠缺給付之目的，始符
    舉證責任分配之原則（最高法院99年度台上字第2019號判決
    參照）。是原告應就其主張被告自107年8月起，未經其同意
    ，逕持其工程行及個人所有之存摺、印章及提款卡分別提領
    如附表一、二所示之金額，及向訴外人戴慈惠、呂素真、黃
    昤誼佯以將附表三之工程款逕向被告帳戶匯款之事實負舉證
    責任，若原告未能舉證證明前揭事實，則被告就其抗辯事實
    即令不能舉證，或其所舉證據尚有疵累，亦應駁回原告之請
    求。經查：
　⒈關於附表一編號1、5部分：
　⑴原告固主張附表一編號1、5所示之款項係遭被告逕自提領云
    云，惟依證人呂秀儀於本院時具結證稱：伊是被告的女兒，
    當初與胞弟有在臺南居住一陣子，胞弟有跟著原告學吊車，
    後來搬回高雄，與友人經營海鮮生意，有向原告開口借300
    萬元，原告說隨便都可以貸款好幾萬，所以就先給伊30萬元
    ，其中10萬元是要給胞弟買新屋傢俱用，並說因為伊剛搬回
    高雄，把伊與胞弟當作兒子、女兒，可以幫忙的，原告會幫
    忙，讓伊與胞弟去衝事業，但後來貸款只能貸到60幾萬元，
    而當初要跟原告借款時，都是伊直接跟原告談，因為被告提
    及這樣大筆的金額要問原告，因為公司是原告的名字，而在
    貸款的過程中，要經過對保程序，對保後銀行的簿子，原告
    就直接交給伊，還款人則寫伊的名字，有時候會以合夥做生
    意之友人林冠穎的名字還款，但是後來原告與訴外人林惠菊
    認識後，就時常與被告吵架，吵到後來，伊索性以公司之名
    義貸款200多萬元，把剩下的餘款繳清等語綦詳（見本院卷㈡
    第306 頁至第309頁），並有清償貸款之匯款證明在卷可按
    （見本院卷㈡第37頁至第41頁），可認被告稱附表一編號1、
    5所示之款項係借款予訴外人呂秀儀之辯解，並非虛妄。
　⑵參以，原告確有以其及工程行之名義向臺南第三信用合作社
    貸款60萬元（另含手續費30元），而該筆款項於104年11月3
    日經臺南第三信用合作社電匯至原告工程行之帳戶，嗣該筆
    貸款業經償還完畢等情，此有有限責任臺南第三信用社108
    年8月27日南三信總字第2587號函所附之原告工程行借款資
    料、109年3月5日南三信總字第0736號函所附之信用貸款歷
    次交易清償明細紀錄在卷可查（見本院卷㈠第233頁至第245
    頁；本院卷㈡第83頁至第91頁），益徵被告之辯解及證人呂
    秀儀之證述可以採信，是由上開卷證資料，均無法證明附表
    一編號1、5所示之款項，係未經原告同意，而由被告所盜領
    ，此外原告復未提出其他事證證明被告就附表一編號1、5所
    示之款項有何盜領行為，是原告主張被告侵害原告之權利或
    受有不當得利云云，並未舉證以實其說，尚難憑採。
　⒉關於附表一編號2至4、6至17部分：
　⑴原告主張被告未經其同意，擅自領取附表一編號2至4、6至17
    所示之款項，為被告所否認。其中，就附表一編號2所示之
    款項，被告辯稱係原告為購車贈與伊所支出等語，並聲請傳
    喚證人翁江玉作證。稽之證人翁江玉於本院具結證稱：兩造
    有一起來看過車，後來是由原告向伊購車，在購車的過程中
    ，車輛的選擇和價錢都是由原告決定，也有提及車子是要交
    由被告方便代步所使用等語明確（見本院卷㈡第304頁至第30
    6頁），可認被告上開辯解可以採信，原告主張被告係未經
    其同意，提領附表一編號2所示之款項，不足採信。
　⑵另就附表一編號3、4、6、13、14所示之款項，則均係轉至被
    告之甲存帳戶內，此有臺灣土地銀行安南分行108年8月20日
    安南字第1080000459號函暨所附之票據正反面影本可資佐證
    （見本院卷㈠第175頁至第207頁），且前揭支票均係用以支
    付原告工程行之開銷，此有各該支票提示人之說明書在卷可
    按（見本院卷㈡第445頁至第461頁），足認此部分之存款並
    非遭被告盜領或由被告所收受，亦堪認定。
　⑶再就附表一編號7所示之款項，被告辯稱係作為原告工程行之
    保險費支出等語，此有富邦產物保險股份有限公司108年9月
    10日富保法字第1080002081號函暨所附之繳費收據、金額等
    資料卷可參（見本院卷㈠第251頁至第264頁），且為兩造所
    不爭執（見本院卷㈡第210頁），可認此筆存款亦非流向被告
    ，而由被告所保有。
　⑷復就附表一編號8、9、12所示之款項部分，被告則辯稱均係
    用以支付原告工程行之營業費用及債務等語，並提出簽認單
    、付款簽收簿在卷可查（見本院卷㈠第215頁；本院卷㈢第69
    頁至第73頁），另有收受各該款項之人所提出之說明書附卷
    可參（見本院卷㈡第608-3頁至第629頁；本院卷㈢第101頁至
    第115頁），可認附表一編號8、9、12所示之款項確係作為
    支付原告工程行所用，亦可認定。
　⑸末就附表一編號10、11、15至17所示之款項部分，原告雖主
    張係遭被告盜領外，別無提出其他證據資料以實其說，反係
    依原告所聲請傳喚之證人林惠菊於本院時具結證稱：原告有
    告知伊有將銀行存摺、印章及提款卡交由被告保管等語（見
    本院卷㈡第196頁），益徵並無原告起訴所主張係被告利用其
    工作繁忙之際，持鑰匙進入家中竊取銀行存摺、印章及提款
    卡等物，從而難以僅憑原告提出交易明細資料有遭人領取款
    項之事實，遽論均係被告未經原告同意下所為，而逕採為對
    原告有利之認定。
　⒊關於附表二部分：
　⑴原告主張被告未經其同意，擅自持其所有之存摺、印章及提
    款卡，分別以提領、轉帳等方式，提領如附表二所示之款項
    ，既為被告所否認，自應由原告對此有利於己之事實，負舉
    證責任。惟迄至本件言詞辯論終結前，均未見原告更提出事
    證加以佐證，自難認已盡其舉證責任。
　⑵雖就附表2編號17所示之款項，被告辯稱係因發覺住處主臥房
    有女性使用過之化妝棉、遺落女性之長髮，而知悉原告有伴
    同女性進入主臥房，原告為求被告諒解，始於105年7月1日
    給付該款項等語，惟原告就此稱兩造既已於104年7月9日離
    婚並各自生活，豈有可能因此給付精神慰撫金等語。惟被告
    上開所辯固然不合於常情，然此並無解於原告應先就被告係
    如何竊取其銀行存摺、印章及提款卡而盜領該等款項為證明
    ，難以僅憑被告所言不合常理而逕論原告所主張為真。況且
    ，依證人呂秀儀於本院審理時具結證述：兩造本來就很好，
    離婚後也很好，會離婚的原因是因為被告開宮，不能有婚姻
    ，因此兩造有協調好，原告還是會照顧被告，幫忙被告，因
    為原告對被告很好，但原告不知道為什麼後來交往到訴外人
    林惠菊後，就變了一個人等語明確（見本院卷㈡第309頁、第
    313頁），堪認兩造雖因被告宗教信仰之故而離婚，但仍維
    持良好之關係；參以，如前所述，兩造於離婚後，原告仍由
    被告收取工程行之款項，足認證人呂秀儀所述應可採信，從
    而被告辯解附表2編號17所示之款項，係精神慰撫所用，雖
    與常情不相符合，但於考量本件兩造間之特殊情誼與離婚之
    原因，被告所辯，尚非全然不可採信。
　⑶準此，原告既未能提出其他事證證明被告就附表二所示之款
    項有何盜領之行為，是原告主張被告侵害原告之權利或受有
    不當得利云云，洵非可採。
　⒋關於附表三部分：
　　觀之證人戴慈惠於本院時具結證述：伊跟原告有生意往來，
    已經有7、8年之久，工作做完後，被告會寄請款單跟發票給
    伊，一開始工程款都是匯款到原告工程行的帳戶，之後被告
    有叫伊匯款到被告之私人郵局帳戶，直到108年初，經被告
    聯絡再改匯款到原告工程行的帳戶，在合作期間，均未見原
    告有向伊表示未收到工程款，直到108年3、4月間，原告才
    向伊表示對於將工程款匯款給被告一節有意見，並且告知兩
    造已經離婚的事情等語詳盡（見本院卷㈠第289頁至第293頁
    ）；證人黃昤誼於本院時具結證稱：伊父親有跟原告叫吊車
    ，然後由被告以通訊軟體Line傳送帳單及帳號供伊匯款，後
    來有一次要匯款時，因為原告的工程帳戶弄不見，所以被告
    就要伊匯款至被告之私人帳戶，但之後也未曾聽聞原告向伊
    反應沒收到工程款，期間伊並不知悉兩造已經離婚的事情，
    直到108年時才知道等語明確（見本院卷㈠第294頁至第297頁
    ）；證人呂素真於本院時具結證稱：伊有跟原告工程行合作
    ，會跟原告叫車，再由被告透過向伊請款，請款的金額也都
    正確，期間被告有傳送個人之帳戶供伊匯款，但合作期間也
    未曾聽聞原告提及未收到工程款，也未向伊表示被告有詐領
    工程之情事，伊是到來開庭作證時，始知兩造已經離婚等語
    綦詳（見本院卷㈠第298頁至第302頁），可認上開證人與原
    告工程行自合作開始，均係由被告負責向其等收取款項，縱
    兩造於104年7月9日為離婚登記後亦然，衡情若非原告有授
    權或指示被告代為收取款項，豈有原告於合作期間均未曾向
    該等證人反應有未收訖工程款之情或表明兩造業已離婚之事
    實？是以，被告辯稱並未無訛詐訴外人戴慈惠、呂素真、黃
    昤誼一節，應屬可信。從而，原告主張被告利用訴外人戴慈
    惠、呂素真、黃昤誼不知兩造已離婚之事實，向客戶誆稱工
    程付款，而收取如附表三所示款項，顯屬無據。
四、綜上所述，原告就其主張侵權行為損害賠償請求權及不當得
    利返還請求權發生之原因事實，既均因不能舉證證明而無從
    採信。從而，原告本於前揭所主張之原因事實，依侵權行為
    及不當得利法律關係，請求被告應給付原告3,396,070元及
    法定遲延利息，為無理由，應予駁回。又原告之訴既經駁回
    ，其假執行之聲請亦失其所據，應併予駁回。　
五、本件為判決基礎之事證已臻明確，兩造其餘攻擊防禦方法及
    舉證，經本院斟酌後，認為均不足影響本判決之結果，爰不
    逐一論列，附此敘明。
六、訴訟費用負擔之依據：民事訴訟法第78條。
中　　華　　民　　國　　110 　年　　3 　　月　　22　　日
                  民事第五庭    法  官　施志遠  
以上正本係照原本作成。
如對本判決上訴，須於判決送達後20日內向本院提出上訴狀。
如委任律師提起上訴者，應一併繳納上訴審裁判費。
中　　華　　民　　國　　110 　年　　3 　　月　　23　　日
                                書記官　李慈容
【附表一】：文龍起重土工程行帳戶     編號 金融機構名稱及帳號 提領日期 （民國） 金額 （新臺幣） 方式 1 臺灣土地銀行安南分行帳戶帳號為000000000000號  104年7月23日 300,060元 轉帳轉出 2  104年8月19日 150,000元 現金提領 3  104年9月22日 65,000元 轉帳轉出 4  104年10月16日 200,000元 轉帳轉出 5  104年11月4日 600,030元 轉帳轉出 6  104年11月30日 10,000元 轉帳轉出 7  104年12月16日 37,600元 轉帳轉出 8  105年1月4日 27,470元 轉帳轉出 9  105年1月13日 100,000元 現金提領 10  105年11月23日 20,630元 轉帳轉出 11  106年3月21日 100,000元 轉帳轉出 12  106年5月9日 100,000元 現金提領 13  106年6月26日 15,300元 轉帳轉出 14  106年7月12日 42,000元 轉帳轉出 15  106年9月29日 60,000元 現金提領 16  106年12月5日 100,000元 轉帳轉出 17  107年2月2日 50,000元 現金提領 合計：1,978,090元     

【附表二】：許文龍之個人帳戶     編號 金融機構名稱及帳號 提領日期 （民國） 金額 （新臺幣） 方式 1 臺灣土地銀行安南分行帳戶帳號為000000000000號 104年8月6日 50,000元 卡片提款 2  104年8月14日 50,000元 卡片提款 3  104年8月18日 20,000元 卡片提款 4  105年1月20日 60,000元 卡片提款 5  105年1月21日 30,000元 卡片提款 6  105年1月23日 20,005元 跨行提款 7  105年2月2日 50,000元 卡片提款 8  105年6月16日 60,000元 卡片提款 9  105年6月16日 10,000元 卡片提款 10  105年6月17日 60,000元 卡片提款 11  105年6月19日 20,005元 跨行提款 12  105年6月22日 60,000元 卡片提款 13  105年6月22日 40,000元 卡片提款 14  105年6月24日 100,000元 現金提領 15  105年6月24日 20,000元 卡片提款 16  105年6月28日 20,005元 跨行提款 17  105年7月1日 200,000元 轉帳轉出 18  105年7月7日 20,000元 卡片提款 19  105年8月2日 50,000元 卡片提款 20  105年9月23日 50,000元 卡片提款 21  105年11月19日 6,005元 跨行提款 22  105年11月19日 3,005元 跨行提款 23  105年11月19日 20,005元 跨行提款 24  105年11月23日 5,000元 卡片提款 25  106年1月4日 60,000元 卡片提款 26  106年1月4日 40,000元 卡片提款 27  106年1月24日 60,000元 卡片提款 28  106年8月1日 30,000元 卡片提款 29  106年11月6日 20,000元 卡片提款 30  107年3月1日 20,000元 卡片提款 31  107年11月21日 10,000元 卡片提款 32  108年1月25日 30,000元 現金提領 合計：1,294,030元     

【附表三】：客戶匯款明細    編號 匯款日期（民國） 金額（新臺幣） 客戶姓名 1 105年10月6日 2,600元 戴慈惠 2 105年12月26日 17,850元 戴慈惠 3 106年8月2日 8,000元 呂素真 4 106年10月17日 10,500元 呂素真 5 107年1月3日 11,500元 呂素真 6 107年2月12日 7,500元 呂素真 7 107年5月7日 7,500元 呂素真 8 107年7月9日 10,000元 黃昤誼 9 107年8月13日 20,000元 呂素真 10 107年9月3日 17,500元 黃昤誼 11 107年12月6日 11,000元 黃昤誼 合計：123,950元